【裁判字號】    97,訴,301
【裁判日期】    971128
【裁判案由】    撤銷股東會決議
【裁判全文】
臺灣苗栗地方法院民事判決               97年度訴字第301號
原      告  甲○○
被      告  西濱海洋事業股份有限公司
法定代理人  乙○○
參  加  人  己○○
                      號12樓.
            丁○○
                      巷16號.
上列當事人間請求撤銷股東會決議事件，本院於民國97年11月24
日言詞辯論終結，判決如下：
    主  文
被告西濱海洋事業股份有限公司於民國九十七年七月二十日股東
臨時會之全部決議應予撤銷。
訴訟費用由被告負擔。
    事實與理由
一、按就兩造之訴訟有法律上利害關係之第三人，為輔助一造起
    見，於該訴訟繫屬中，得為參加，民事訴訟法第58條第1 項
    定有明文。查己○○、丁○○為被告公司之股東，渠等就系
    爭股東會應否撤銷，有法律上之利害關係，是己○○、丁○○聲請參加訴訟，核與前揭法條規定相符，應予准許。
二、原告起訴主張：
  (一)被告公司股東為原告、被告法定代理人、參加人2 人、戊○○、丙○○等6 人。參加人己○○前以被告法定代理人涉嫌
    背信、侵占等罪向臺灣臺中地方法院檢察署（下稱臺中地檢
    署）提出告訴，經臺中地檢署以96年度偵字第19847 、2246
    1 號為不起訴處分。嗣參加人己○○於民國97年6 月28日以
    被告公司監察人之身分，發函通知各股東於97年7 月20日14
    時在被告公司會議室召開股東臨時會，討論被告公司就上開
    不起訴處分是否向臺中地檢署聲請再議，而於該時間，原告
    、被告法定代理人於被告公司會議室等候，但丙○○等人並
    未於被告公司會議室召開股東臨時會，詎參加人己○○竟於
    其後寄來股東臨時會會議記錄，內容略以丙○○等人於上開
    時間在被告公司渡假村之會議中心已召開股東臨時會並作成
    決議等語。
  (二)按股東會之召集程序或其決議方法，違反法令或章程時，股
    東得自決議之日起30日內，訴請法院撤銷其決議，公司法第
    189 條定有明文。本次召開之股東臨時會，其召集程序或決
    議方法有下述之違法：
  1.參加人己○○於97年6 月28日所發召開股東臨時會通知上所
    載開會地點係被告公司會議室，召開時間則為97年7 月20日
    14時，公司法對股東會開會地點固無明文規定，但應讓股東
    有機會參與，乃屬當然，但當日實際開會地點，並非通知上
    之地點，而係被告公司渡假中心之會議中心，該召集程序即
    屬違法。
  2.系爭股東臨時會係由丙○○、戊○○、參加人2 人出席並作
    成決議，但渠等4 人所占被告公司股份僅為百分之10，根本
    不足公司法第174 條規定出席人數或同法第175 條作成假決
    議之人數。
  3.系爭股東臨時會所牽涉者乃刑事告訴案件之再議，則被告法
    定代理人、參加人2 人、丙○○、戊○○均屬公司法第178
    條之利害關係人，該股東臨時會既排除原告、被告法定代理
    人之參與及表決，但參加人2 人、丙○○、戊○○等人卻未
    迴避而參與討論及表決，已當然違反公司法第178 條規定而
    有瑕疵。為此依公司法第189 條規定提起本件訴訟。並聲明
    ：如主文第1 項所示。
三、被告之陳述：同意原告之聲明。參加人2 人、丙○○、戊○○本身都是兄弟姊妹，如依其邏輯該4 人也都是利害關係人
    ，原告不應該是利害關係人，且股東臨時會出席率僅有百分
    之10就應自動流會。
四、參加人之陳述：
  (一)參加人己○○係被告公司之監察人，曾於97年6 月25日函請
    被告公司董事會於2 日內發函通知全體股東於97年7 月20日
    以前召開股東會，惟被告公司董事會並未置理，參加人己○○乃依公司法第220 條規定以監察人名義發函通知全體股東
    於97年7 月20日14時在被告公司會議室召開股東臨時會，一
    切與法相符。
  (二)97年7 月20日召開之股東臨時會原訂被告公司會議室內，被
    告法定代理人無視開會之需，故意將會議室出租給其他團體
    使用，參加人2 人、丙○○、戊○○方在會議室前之石桌開
    會，視同與原通知相同，並無改變開會地點。原告為公司股
    東，接到開會通知卻不參加，視同放棄與不重視該會議。
  (三)原告為被告公司實際執行業務之總經理，針對股東會所討論
    議題有涉及業務侵占事項，其自身利害關係實有影響公司利
    益之虞，合理懷疑其有包庇被告法定代理人之嫌，才想盡辦
    法要撤銷股東會決議，是原告、被告法定代理人對會議事項
    均有利害關係，依公司法第178 條、第180 條規定扣除後，
    已經達到出席之法定人數。
  (四)系爭股東會決議對任何股東之權益並無影響，參照公司法第
    189 條之1 規定仍得駁回撤銷股東會決議之請求。
五、兩造不爭執之事實：
  (一)原告、被告法定代理人、參加人2 人、戊○○、丙○○等6
    人為被告公司股東，被告公司已發行股份總數為10,000股，
    其中戊○○、丙○○、參加人己○○均持有200 股，參加人
    丁○○持有400 股，被告法定代理人持有7,000 股，原告持
    有2,000 股。
  (二)參加人己○○為被告公司之監察人，參加人己○○於97年6
    月28日發通知予全體股東，定97年7 月20日14時在被告公司
    會議室召開股東臨時會，該次股東臨時會出席之股東為參加
    人2 人、戊○○、丙○○等4 人，就相關事項進行表決並作
    成決議。
六、本件應探究者為：系爭股東臨時會之召集程序或決議方法是
    否有違反法令之情形？經查：
  (一)按股東會之決議，除本法另有規定外，應有代表已發行股份
    總數過半數股東之出席，以出席股東表決權過半數之同意行
    之，公司法第174 條規定明確。從上揭條文可知，股東會作
    成決議之前提，須有代表已發行股份總數過半數股東之「出
    席」，再由出席股東進行表決。本件被告公司已發行股份總
    數為10,000股，有被告公司變更登記表可稽（見卷第48至50
    頁），而系爭股東臨時會出席之股東為參加人2 人、戊○○
    、丙○○，其中戊○○、丙○○、參加人己○○均持有200
    股，參加人丁○○持有400 股，是系爭股東臨時會僅有被告
    公司已發行股份總數1,000 股之股東出席，未達到5,000 股
    股東出席之門檻，於該股東臨時會所作成之決議，其決議方
    法顯然與公司法第174 條規定有違。
  (二)參加人雖辯稱：原告、被告法定代理人對系爭股東臨時會之
    會議事項均有利害關係，依公司法第178 條、第180 條規定
    扣除後，已經達到出席之法定人數等語。惟公司法第178 條
    規定：「股東對於會議之事項，有自身利害關係致有害於公
    司利益之虞時，不得加入表決，並不得代理他股東行使其表
    決權」、公司法第180 條第2 項規定：「股東會之決議，對
    依第178 條規定不得行使表決權之股份數，不算入已出席股
    東之表決權數」，係指就股東會決議事項有利害關係之股東
    如有出席股東會時，不得就該事項加入表決，於該事項表決
    時亦不算入已出席股東之表決權數，但非謂該有利害關係之
    股東所持有之股份數，可不算入公司法第174 條「應有代表
    已發行股份總數過半數股東之出席」之中，是系爭股東臨時
    會決議方法之違法，係因出席股東不足法定之定額（如前段
    (一)所述），不因原告、被告法定代理人是否為有利害關係之
    股東而有所不同，參加人就此所辯，乃係就公司法第178 條
    、第180 條規定有所誤解，洵非可採。
  (三)參加人復辯稱：系爭股東臨時會決議對任何股東之權益並無
    影響，依公司法第189 條之1 規定仍得駁回撤銷股東會決議
    之請求等語。按公司法第189 條之1 規定：「法院對於前條
    撤銷決議之訴，認為其違反之事實非屬重大且於決議無影響
    者，得駁回其請求」，然本件股東臨時會所違反者，係出席
    股東不足公司法第174 條所規定之定額，且差距甚大（僅出
    席1,000 股，依規定須超過5,000 股），該違反事實顯屬重
    大，並對決議結果有所影響，自與公司法第189 條之1 所規
    定之情形有異，是參加人上開所辯，亦難憑採。
七、按股東會之召集程序或其決議方法，違反法令或章程時，股
    東得自決議之日起30日內，訴請法院撤銷其決議，公司法第
    189 條著有規定。又公司法第189 條所謂決議方法之違反，
    係指非股東參與決議、特別利害關係人加入表決，或出席股
    東不足法定之定額等，對於決議結果有影響之情形而言（最
    高法院86年台上字第3349號判決意旨參照）。系爭股東臨時
    會既有出席股東不足法定定額之情形，且對於決議結果有所
    影響，而原告為被告公司股東，於97年8 月15日提起本件訴
    訟，有本院收狀章可憑（見卷第3 頁），未逾法定30日之期
    限，從而，原告依公司法第189 條規定訴請撤銷系爭股東臨
    時會之決議，即屬有據，應予准許。
八、本件事證已臻明確，兩造其餘攻擊防禦方法及所提證據，業
    經審酌，核與本件判決結果無影響，爰不逐一論述，併此敘
    明。
九、據上論結，本件原告之訴為有理由，依民事訴訟法第78條，
    判決如主文。
中    華    民    國    97    年    11    月    28    日
                  民事庭法  官  張 文 毓
以上正本係照原本作成。
如不服本判決，應於送達後20日內向本院提出上訴狀（須附繕本
）。
                        書記官  歐 明 秀
中    華    民    國    97    年    11    月    28    日


司法院資訊處製作；財團法人民間司法改革基金會備份。
